【裁判字號】    88,上訴,2645
【裁判日期】    890516
【裁判案由】    偽造文書等
【裁判全文】
臺灣高等法院臺中分院刑事判決                  八十八年度上訴字第二六四五號
    上  訴  人  臺灣臺中地方法院檢察署檢察官
    被      告  乙○○
    選任辯護人  周金城
右上訴人，因被告偽造文書等案件，不服臺灣臺中地方法院八十七年度訴字第二０一
六號，中華民國八十八年十一月五日第一審判決（起訴案號：臺灣臺中地方法院檢察
署八十七年度偵字第一三０六五號、一四八九六號。並經同署移送併辦：八十八年度
偵字第二三０七九號、二三０八０號），提起上訴，本院判決如左：
    主  文
原判決撤銷。
乙○○連續明知為於同一商品，使用相同於他人註冊商標之圖樣之商品而販賣，處有
期徒刑伍月，如易科罰金，以參佰元折算壹日。
光碟片壹萬玖仟壹佰參拾貳片、送貨估價單貳冊，均沒收。
    事  實
一、乙○○為臺中市○○路六０五號天欣商行負責人，該商行原自民國（下同）八十
    五年間在臺中市○○路二之七二號營業，自八十七年六月二十三日遷至大雅路上
    址營業，從事電視遊樂器程式遊戲光碟片交易，明知如附件編號三之商標名稱及
    商標圖樣係日商西雅企業股份有限公司（下稱西雅公司）申請經濟部中央標準局
    註冊，取得註冊號數第二四九０七０號之商標專用權，指定使用於商標法施行細
    則第二十七條第八十類之電腦、家用微電腦、公司用微電腦、硬體、軟體、電腦
    用磁帶、磁碟及其他應屬本類之一切商品，專用權期間自七十三年七月一日起至
    八十三年六月三十日止，續延展至九十三年六月三十日止。而如附件編號一之商
    標名稱及商標圖樣是日商蘇妮股份有限公司申請中央標準局註冊，取得註冊號數
    號六七二六六六號之商標專用權，指定使用於商標法施行細則第二十四條第七十
    二類之電腦、錄有電腦程式之磁碟、磁卡、磁帶及光碟之商品，專用權期間自八
    十四年三月一日起至九十四年二月廿八日止，但此商標專用權自八十六年六月十
    六日起移轉登記予日商新力電腦娛樂股份有限公司（下稱新力公司）。如附件編
    號二之商標名稱及商標圖樣，係新力公司申請經濟部中央標準局註冊，取得註冊
    號數第七一○四五四號之商標專用權，指定使用於商標法施行細則第四十九條第
    九類之電腦、錄有電腦程式之卡帶、磁碟、光碟及卡匣等商品，專用權期間自八
    十五年三月十六日起至九十五年三月十五日止。西雅公司及新力公司所生產之電
    視遊樂器程式遊戲光碟片及卡匣上均有西雅公司及新力公司之名稱、商標及條碼
    ，透過電視遊樂器執行，在電視畫面上亦出現西雅公司及新力公司之名稱、商標
    及條碼。而西雅公司、新力公司所生產之電視遊樂器程式遊戲光碟片及卡匣，在
    國際及國內市場行銷多年，品質著有信譽，為業界及消費大眾所共知。乙○○竟
    基於概括之犯意，自八十六年四月間某日（起訴書誤為八十七年四月間某日）起
    至八十七年六月二十四日止，連續向臺北市某綽號「小宋」、「小吳」、「詹先
    生」之不詳姓名男子，以每片新台幣（下同）三十元左右之單價，販入仿冒西雅
    公司及新力公司所享有商標專用權之電視遊樂器之遊戲光碟片，上開仿冒之遊戲
    光碟片上均有仿冒之西雅公司及新力公司之名稱、商標及條碼，以虛偽表示為真
    品，並進而透過電視遊樂器執行，在電視畫面上亦出現西雅公司及新力公司之名
    稱及如附件編號一、二、三之商標名稱及商標圖樣，為相同之使用，致與西雅公
    司及新力公司所產銷之真品相混淆，足以生損害於西雅公司及新力公司，再於前
    址兩地之天欣商行，連續每片各加價五元之單價售與不特定之多數人牟利。嗣於
    八十七年六月二十四日上午十一時五十分許，為法務部調查局臺中縣調查站循線
    查獲，並在該商行及乙○○在臺中市○○○街一七二號住處，扣得仿冒之西雅公
    司之釷星遊戲光碟片七九四三片、新力公司之遊戲光碟片一一一八九片，及其所
    有供販賣仿冒之光碟片所用之送貨估價單二冊。
二、案經法務部調查局臺中縣調查站移送臺灣臺中地方法院檢察署檢察官偵查起訴，
    及由該署檢察官移送本院併辦。
    理  由
一、訊據被告乙○○，固坦承於上開時間在其經營之天欣商行，被查獲光碟片一九一
    三二片及估價單二冊，該商行亦有販賣光碟片之情事，核與該商行再於八十八年
    二月八日被查獲時工作人員麥慧媚於調查站供稱之情節相符，並有先後兩次搜索
    扣押筆錄二份在卷可稽，此情事甚為明確。被告雖矢口否認有上開販賣仿冒商標
    商品等之犯行，並辯稱該等商標並未在光碟片之外觀顯現出來，且須透過主機之
    操作始能顯現，告訴人亦未能證明該商標劃面儲存在光碟中。縱堪認光碟內儲存
    有該商標劃面，但被告並未有使用該商標之行為，購買者且知該光碟並非真品，
    被告並無意圖欺騙他人之犯罪意圖，核與商標法第六十三條等之要件均有未合，
    被告應係無罪云云。惟查：
(一)被告於八十七年六月二十四日調查站時先供稱「在八十六年四、五月間有盜拷遊
    戲機光碟集團向我表示原版之遊戲機光碟價格高昂，利潤微薄，而盜拷光碟價格
    低廉較受市場歡迎，可由彼等提供盜拷光碟，由我於中部地區販售賺取差價，經
    我同意後，乃以每片盜拷三十元至六十元不等之價格陸續購入，並經我每片加價
    五元後販售予中部地區零售商，每月我平均向盜拷集團購入約一萬片盜拷光碟，
    並對外轉售，我平日係於我經營之天欣企業陳列販售前述盜拷光碟予小盤，迄今
    我已販售出盜拷光碟各一萬片」、「沒有獲得授權」、「盜拷集團之人不曾向我
    表示真實姓名，亦未曾留給我任何聯絡電話」云云（參見八十七年偵字第一三０
    六五號卷九、十頁），又於同日偵查中供稱「不是自己盜拷販賣，是台北廠商偏
    名為小宋、小吳、詹先生主動打電話過來，留下呼叫器號碼我再回話」、「我沒
    有拷貝」、「有向該原廠商進貨，『但查扣光碟片不是』」、「光碟片產品有多
    種品牌，原則上我想與代理廠商配合，但他們產品少，如光賣單一產品根本無法
    生存」等語（參見同上卷十八、十九頁），可見被告前後所供相符，足認被告確
    知上開產品確係仿冒品無訛。
(二)被告雇用之職員麥慧媚於八十八年二月八日調查時亦供稱「查獲商品係仿冒品，
    為本公司之零售商品」、「ＳＥＧＡ卡匣在我來公司工作前即有，我不知其來源
    ，至於其他之光碟均是一位外號叫阿文者至本公司推銷後，向其訂貨而來」、「
    進貨一片四十元，以五十元價格售出」云云（參見八十八年偵字第八九六０號卷
    二十頁），核與被告於同年三月四日調查時所供「而我原先以為該遊戲光碟係屬
    日本產品，日本與我國無邦交，乃以為販售前述光碟片，並非在著作權保障範圍
    內，以致誤以為沒有違法，但我確認該等光碟片都是仿冒品」、「先後共進貨光
    碟片三萬片左右，金額約九十萬元左右」、「應該係相同的內容，而該仿冒光碟
    片等並無經廠商之合法授權」、「前述販售仿冒ＳＯＮＹ、任天堂、ＳＥＧＡ等
    商標光碟片、卡匣，應該是與原廠生產銷售之商標相同」等語相符（參見同上卷
    六、七頁），參以被告於本案之八十七年八月二十六日起訴繫屬原審後，既經法
    院審理時，雙方仍有爭辯中，猶大量販售該光碟片之情事，益徵被告確知其所販
    售之光碟片均係仿冒品屬實，是其於本院辯稱不知為仿冒品云云，已難採信。
(三)上開光碟片經主機操作後，可呈現告訴人依法聲請註冊取得如附表所示之商標劃
    面之情事，有該劃面之相片二紙在卷可稽（參見八十七年偵字第一四八九六號卷
    十一頁），同類案件經原審另案承辦法官勘驗之結果，雖認因主機不同而無法呈
    現相同之劃面（參見原審卷一第一五九、一六四、一六五頁），嗣經本院於八十
    九年三月三十日會同告訴代理人及被告、選任辯護人當庭勘驗之結果為：依告訴
    代理人所帶之主機，放入正版及仿冒品之光碟片，均會在第二劃面出現申請註冊
    之商標圖樣（如未放入光碟片時，第二劃面係亂碼，參見八十七年偵字第一三０
    六五號卷二九頁）。如依選任辯護人所帶主機，未放入光碟片時，第二劃面仍係
    亂碼，但放入正版及仿冒品時，即直接出現第二劃面之註冊圖樣，惟授權文字由
    上開主機之ＳＣＥＩ改為ＳＣＥＡ之事實，有勘驗筆錄在卷可稽，核與告訴代理
    人所提臺灣高等法院高雄分院八十八年上訴字第四八六號判決認定之事實相同（
    參見本院卷二第六三至六五頁），被告選任辯護人雖辯稱係因主機不同所產生之
    差異云云，但主機不同時仍會產生註冊之商標圖樣劃面，自難認被告不知該光碟
    片內有告訴人註冊之商標圖樣。況依財團法人資訊工業策進會八十八年九月二十
    三日（八八）資法字第００二二七二號函文所載「依來函所述之鑑定方式，須就
    系爭遊戲系統之組合語言進行分析，經查待鑑遊戲系統之硬體架構及相對之組合
    語言為該公司所獨有，本會並不熟悉，歉難辦理鑑定」云云（參見原審卷二第一
    二五頁），亦難為被告上開所辯之有利認定。參以法務部調查局臺中調查站八十
    八年一月十四日（八八）豐法００一六號函文意旨（參見原審卷一第一四三至一
    四九頁），足見被告於販入及出售系爭光碟片時，均明知其內確有告訴人申請註
    冊之商標圖樣，是被告辯稱該商標圖樣並未儲存在光碟片內，且被告未使用該商
    標云云，核係卸責之詞，難以採取。
(四)又如附件編號一、二、三所示之商標圖樣，均經告訴人申請註冊依法取得商標專
    用權之事實，有告訴代理人所提之經濟部中央標準局註冊證一份、中華民國商標
    註冊證二份附於偵查卷可稽，並為被告所不爭執。被告選任辯護人雖為被告辯以
    該查扣光碟片並無商標法第六條商標使用之情形，本件應屬著作權有無被侵害案
    件云云，但系爭八十七年六月二十四日查扣之一九一三二片光碟片，其外包裝雖
無商標圖樣，惟不論透過告訴代理人或被告選任辯護人之主機操作，均能在光碟
    片中顯現出系爭商標圖樣之事實，有上開勘驗筆錄可憑，被告又自承係中部地區
    之銷售商，其購入數量約有三萬片，調查站訊問時且供稱知悉為仿冒品，售價與
    真品之售價差距甚大，可見被告確能知悉該等光碟片內係有告訴人之註冊商標圖
    樣顯現，猶大肆販入賣出，自堪認被告有販賣仿冒商標商品之犯行甚顯，至於消
    費者是否知悉為仿冒品而購買，核與該法條所定要件並不相涉，從而被告上開所
    辯，核係畏究之詞，難以採信，其犯罪事證至為顯明，其上開犯行，洵堪認定。
二、核被告所為，係犯商標法第六十三條之販賣罪。被告所販賣光碟片內以一行為侵
    害不同之西雅公司、新力公司之商標，核係想像競合犯，應從一重處斷。又其多
    次販賣行為，時間緊接，手法相同，犯同一罪名之罪，應依連續犯之規定，論以
    一罪並加重其刑。又被告於八十七年六月二十四日被查獲之犯行，另因告訴人之
    告訴，經檢察官先後向原審及本院聲請併辦，其內容為實質上一罪關係，並經檢
    察官移送本院併辦，本院自得審理，併此敘明。原審經審理之結果，以『（一）
    就查扣之電腦遊戲光碟片之包裝外觀觀之：經查，扣案之光碟片含有西雅公司七
    九四三片及日商新力電腦娛樂股份有限公司之電腦遊戲光碟片共一一八九片、其
    中之包裝紙外觀並未有仿冒如附件編號一、二、三所示之商標，此據被告乙○○
    供明，且原版軟體在外觀上多處均明顯標示前揭及商標圖樣，而扣案之電腦遊戲
    軟體上開光碟片，其外包裝並未標示任何如附件編號一至三所示之商標及圖樣，
    且盜版軟體售價一片僅三十元，相較原版之價格便宜十倍以上，行銷時應不至於
    使消費者於購買上開被告乙○○所出售一片僅三十元之盜版光碟片所混淆或誤認
    其係如附件編號一、二、三所示之商標專用權人之產品，實無從認有「商標使用
    」之客觀事實，更難推知其有以如附件所示編號一、二、三之商標供其為行銷目
    的之用，並藉以達到欺騙他人之意圖。故被告乙○○右揭販賣右揭扣案之電腦遊
    戲光碟片之事實，亦無從認定業已涉犯商標法第六十三條之罪。』及『（二）(1)
    按商標之使用必需係於商品上，而由於商標之申請註冊，應指定使用商標之商品
    類別及商品名稱，以申請書向商標主管機關為之，不同類別之商品應分別申請，
    而商品之分類則由施行細則定之，商標法第三十五條第一項及第二項定有明文。
    惟查，扣案之電腦遊戲光碟片係將電腦遊戲軟體以電腦語言所寫成程式，再將之
    組譯成適合電腦主機讀取之檔案，而儲存於光碟片內。然電腦遊戲軟體本身係屬
    他人之創作而為著作之一種，此可觀之於我國著作權法第三條第一項第一款規定
    「著作」係指屬於文學、科學、藝術或其他學術範圍之創作自明，故人之創作原
    則上為無形，其有形之「著作原件或其重製物」均僅為表達該著作（創作）之具
    體方法或其存在客體而已，應非著作之本身（本質），此另可參考八十七年一月
    二十一日修正著作權法增第十條之一規定：「依本法取得之著作權，其保護僅及
    於該著作之表達，而不及於其所表達之思想、程序、製程、系統、操作方法、概
    念、原理、發現」可知，所以無形之著作常需依附於有形之物體，並非可謂該被
    依附之客體即屬著作本身，故本件涉嫌被重製之電腦遊戲軟體係以電腦語言寫成
    程式，再將之組譯成適合電腦主機讀取之檔案，而儲存於光碟片內，電腦遊戲軟
    本身雖屬著作，然光碟片則係被依附之載體（物體），二者於概念上自有區別之
    必要。我國商標法施行細則第四十九條第九類之產品經列示計有：科學、航海、
    測量、電氣、攝影、電影、光學、計重、計量、信號、檢查（監督）、救生和教
    學用具及儀器；聲音或影像記錄、傳送或複製（再生）用器具；磁性資料載體、
    記錄磁碟；自動販賣機及貨幣操作（管理）器具之機械裝置；現金出納機、計算
    機及資料處理設備；滅火器械等物（修正前施行細則第二十四條第七十二類則規
    定：電腦、計算機、收銀機〔八十年十月二十三日公布〕、修正前施行細則第二
    十七條第八十類規定：計算機〔七十一年五月六日公布〕），而所謂電腦程式，
    應屬於第我國商標法施行細則第四十九條第四十二類之服務，並非商品，綜上以
    觀，均係以有形之物體為該類之商品，並未包括電腦軟體、或電腦程式等，是單
    就電腦遊戲軟體而言，並無從為該類之商品（是如附件編號三所示之商標其專用
    商品範圍包括「軟體」乙項顯已逸脫商標法施行細則第四十九條第九類之範圍，
    而屬第四十二類之服務，併此敘明。），反之，光碟片本身因可為電腦磁性資料
    之載體，故為上開種類之商品，而應受商標法之規範。故就一般社會常情，電腦
    遊戲軟體之出售，均係將寫成電腦軟體之電腦程式所組譯成之檔案，儲存於適於
    儲存檔案之載體（如光碟片、磁碟片等），或再加上適度之包裝後，以實物之方
    式出售。是本件所應推究者，乃遊戲軟體所附著之商品即扣案之光碟片本身有無
    使用商標之問題，而非其內所隱藏之遊戲軟體程式之創作本身，合先敘明。(2)次
    查，查扣之遊戲軟體光碟片均係被告將光碟片（或外加封皮、ＣＤ塑膠盒等外包
    裝）出售予不詳姓名之客戶，再由客戶購買後，將之置於適合執行光碟片內程式
    之主機，再配合電視等相關設備，使其內之遊戲軟出現於電視螢幕上，客戶始得
    利用其配備玩樂，此可參考卷附本院八十七年度訴字第一九九四號、八十七年度
    訴字第一九九九號、八十七年度訴字第一九九八號、八十七年度訴字第二○一五
    號、八十七年度訴字第二三六五號、八十七年度訴字第二三九七號等案，於八十
    七年十二月一日當庭所作之勘驗筆錄，此執行過程應由客戶先向被告購入光碟片
    後，再以其所自備之電腦遊戲主機配合電視螢幕等相關硬體設置完備後，將光碟
    片置於電腦遊戲主機之固定位置內執行其內之程式，始分別出現如附件編號一至
    三所示商標及「Licensed by Sony Computer Enterprisment Ltd」、「PRODU
    CED BY or UNDER LICENSE FORM SEGA ENTERP PRISES. LTD」等英文名稱及授權
    文字，綜認此種標示型態足資一般商品購買人認識其所表彰之商品來源，解釋上
    屬商標法第六條第一項所稱之其他類似物件之範疇，惟被告出售光碟片時，並非
    透過上開方示執行上開光碟片內之程式始為販售，而僅係單純之交付光碟片，故
    就交易過程中，被告既無透過光碟片展示其前揭商標、英文名稱及授權文字，客
    觀上自無以之供作行銷之用，更何況主觀上會有以為供行銷之目的，是已無商標
    之使用可言；再就電視螢幕上會出現前揭商標、英文名稱及授權文字，綜認其出
    現之結果，亦係經以電腦語言寫成程式，再將之組譯成適合電腦主機讀取之檔案
    ，而儲存於光碟片內，則光碟片內儲存有關於展示商標之檔案，必造同時儲存有
    電腦遊戲軟體之檔案，然扣案光碟片之鑑定，尚需就系爭遊戲系統之組合進行分
    析，且該遊戲系統硬體及架構及相對之組合語言為告訴人公司所獨有，尚難詳加
    以鑑定，此觀卷附財團法人工業策進會八十八年九月二十三日（八八）資法字第
    ００二二七二號函，故被告乙○○所購入之電腦遊戲光碟片，雖均係透過不詳姓
    名之人所重製，然其重製電腦遊戲軟體之過程，若欲排除展示上開商標、英名文
    稱及授權文字之檔案資料，而保留僅重製其內之電腦遊戲軟體，勢必有瞭解告訴
    人所獨有之遊戲系統硬體及架構及相對之組合語言之技術，則該不詳姓名之重製
    者為免技術上之困難，及基於成本考量自不另作任何之過濾。故其於重製電腦遊
    戲軟體之檔案同時，同時會一併複製有關會展示商標圖樣之檔案，應屬無可避免
    之結果，就此尚難逕謂其為達行銷之目的而複製該等電腦檔案資料。退步言，縱
    使其於重製電腦遊戲軟體之初知悉有展示商標之檔案存在，而併同複製之，其結
    果亦與所重製之電腦遊戲軟體檔案一併隱藏光碟片內，客觀上並無從作為電腦遊
    戲光碟片實體之表彰，且將來行銷之時，既以光碟片之實物作交易，更無從透過
    其內所隱藏之商標、英文名稱及授權文字來表彰其電腦遊戲光碟片之商品，據此
    更無從推知該不詳姓名之人於重製之初係以複製此等檔案來供行銷目的之用，更
    遑論以複製此等檔案來達到欺騙他人之意圖。從而被告乙○○右揭販賣扣案等電
    腦遊戲光碟片之行為，亦難認已觸犯商標法第六十三條之罪。』，而為被告無罪
    之諭知，固非無見。
三、惟查，扣案之光碟片確能顯現註冊商標圖樣之情事，有檢察官之上訴書可憑（參
    見本院卷一第六頁），並經本院勘驗在卷，自堪認該光碟片確實能讀出該商標圖
    樣，被告所辯係因主機不同而有不同劃面，因而應係主機所控制云云，尚難採取
    。且依中標局之函示意旨，堪認屬商標法第六條第一項所稱其他類似物件之範疇
    ，因而檢察官以上開理由，提起上訴，指摘原判決此部分之認定不當，為有理由
    ，自應由本院將原判決此部分撤銷改判。爰審酌被告之素行良好、犯罪之手段、
    所生危害甚大、犯後態度等一切情狀，量處如主文第二項所示之刑，並諭知易科
    罰金之折算標準，以示懲儆。至扣案之光碟片一九一三二片，應依商標法第六十
    四條宣告沒收，而估價單二冊，係被告所有，已據被告供明在卷，並供犯罪所用
    之物，應依刑法第三十八條第一項第二款宣告沒收。
四、公訴意旨略以：被告乙○○為臺中市○○路六０五號天欣商行負責人，從事電視
    遊樂器程式遊戲光碟片交易，明知如附件編號三之商標名稱及商標圖樣係日商西
    雅企業股份有限公司（以下簡稱西雅公司）申請經濟部中央標準局註冊，取得註
    冊號數第二四九０七０號之商標專用權，指定使用於商標法施行細則第二十七條
    第八十類之電腦、家用微電腦、公司用微電腦、硬體、軟體、電腦用磁帶、磁碟
    及其他應屬本類之一切商品，專用權期間自民國（下同）七十三年七月一日起至
    八十三年六月三十日止，續延展至九十三年六月三十日止，如附件編號一之商標
    名稱及商標圖樣是日商蘇妮股份有限公司申請中央標準局註冊，取得註冊號數號
    六七二六六六號之商標專用權，指定使用於商標法施行細則第二十四條第七十二
    類之電腦、錄有電腦程式之磁碟、磁卡、磁帶及光碟之商品，專用權期間自八十
    四年三月一日起至九十四年二月廿八日止，但此商標專用權自八十六年六月十六
    日起移轉登記予日商新力電腦娛樂股份有限公司（以下簡稱新力公司）。如附件
    編號二之商標名稱及商標圖樣係新力公司申請經濟部中央標準局註冊，取得註冊
    號數第七一○四五四號之商標專用權，指定使用於商標法施行細則第四十九條第
    九類之電腦、錄有電腦程式之卡帶、磁碟、光碟及卡匣等商品，專用權期間自八
    十五年三月十六日起至九十五年三月十五日止。西雅公司及新力公司所生產之電
    視遊樂器程式遊戲光碟片及卡匣上均有西雅公司及新力公司之名稱、商標及條碼
    ，透過電視遊樂器執行，在電視畫面上亦出現西雅公司及新力公司之名稱、商標
    及條碼，「依習慣足以表示其為西雅公司或新力公司之產品」。西雅公司及新力
    公司所生產之電視遊樂器程式遊戲光碟片及卡匣，在國際及國內市場行銷多年，
    品質著有信譽，為業界及消費大眾所共知。竟基於概括之犯意，自八十七年四月
    間某日起至八十七年六月廿四日止，連續向臺北市某綽號「小宋」、「小吳」、
    「詹先生」之不詳姓名男子以每片新台幣（下同）三十元左右之單價販入仿冒西
    雅公司及新力公司所享有商標專用權之電視遊樂器之遊戲光碟片，上開仿冒之遊
    戲光碟片上均有仿冒之西雅公司及新力公司之名稱、商標及條碼，以虛偽表示為
    真品，並進而透過電視遊樂器執行，在電視畫面上亦出現西雅公司及新力公司之
    名稱及如附件編號一、二、三之商標名稱及商標圖樣，為相同之使用，致與西雅
    公司及新力公司所產銷之真品相混淆，足以生損害於西雅公司及新力公司。再於
    右址天欣商行，連續每片各加價五元之單價售與不特定之多數人牟利。嗣於八十
    七年六月廿四日上午十一時五十分許，為法務部調查局台中縣調查站查獲，並扣
    得仿冒之西雅公司之釷星遊戲光碟片七九四三片、新力公司之遊戲光碟片一一一
    八九片，及其所有供販賣仿冒之光碟片所用之送貨估價單二冊。因認被告乙○○
    另涉有違反公平交易法第二十條第一項第三款、第三十五條之罪嫌及刑法第二百
    十六條、第二百二十條第二百十條之行使偽造之準私文書等罪嫌云云。
五、按犯罪事實，應依證據認定之，無證據不得推定其犯罪事實，為刑事訴訟法第一
    百五十四條定有明文。次按事實之認定，應憑證據，如不能發現相當證據，或證
    據不足以證明，自不能以推測或擬制之方法，以為裁判基礎。又認定不利於被告
    之事實，應依積極證據，苟積極證據不足為不利被告事實之認定時，即應為有利
    於被告之認定，更不必有何有利之證據（參照最高法院四十年度台上字第八六號
    、三十年度上字第八一六號判例意旨）。本件公訴人認被告乙○○有違反公平交
    易法第二十條第一項第一款、第三十五條及刑法第二百一十六條、第二百二十條
    第二百十條之罪嫌，無非係以被告乙○○之自白及仿冒日商西雅企業股份有限公
    司之釷星遊戲光碟片七九四三片及日商新力電腦娛樂股份有限公司之電腦遊戲光
    碟片共一一八九片、及乙○○所有供販賣仿冒之光碟片所用之送貨估價單二冊可
    資佐證，且如附件編號一、二、三之商標名稱及商標圖樣已為相關消費者所熟知
    ，又公平交易法立法目的在於維護交易之目的在於維護交易之秩序與消費者之利
    益，以確保公平競爭，並促進經濟之安定與繁榮，本案被告雖以較真品低廉之價
    格販賣，惟被告所販賣之仿冒商品流入社會後，客觀上足以對產品之真假產生混
    淆，且以低廉之價格即可購得該仿冒品，足以影響消費者對真品購買之意願，自
    可能產生不公平之競爭等為其論據。
六、訊據被告乙○○，堅決否認涉有何上開違反公平交易法第二十條第一項第一款、
    第三十五條及刑法第二百一十六條、第二百二十條第二百十條之罪嫌，並辯稱：
    銷售之日期為八十六年四月，公訴人誤認為八十七年，且商標係燒於主機內，應
    透過主機，始能顯示。伊計遭查扣二次，第一次有查扣光碟及任天堂的遊戲機，
    後來他們（指查扣單位）把遊戲機還伊，第二次他們又來查扣遊戲機，且扣案之
    光碟並未貼有商標及圖樣，而扣案之光碟片係向「小宋」、「小吳」、「詹先生
    」買的，係「小宋」、「小吳」、「詹先生」製作的等語。
七、本件公訴人起訴事實認被告乙○○所販賣之電腦遊戲光碟片上均有仿冒之西雅公
    司及新力公司之名稱、商標及條碼，以虛偽表示為真品，並進而透過電視遊樂器
    執行，在電視畫面上亦出現西雅公司及新力公司之名稱及附件編號一至三所示之
    商標，為相同之使用，致與西雅公司及新力公司所產銷之真品相混淆，足以生損
    害於西雅公司及新力公司。茲分述如后：
(一)就被告有無違反刑法第二百十六條、第二百二十條第二百十條之罪部分：
  (1)刑法第二百二十條固於八十六年十月六日經總統令公布修正，修正之條文除將原
    條文列為第一項增列「圖畫」、「照像」以文書論之規定外，並增列第二項規定
    ：錄音、錄影或電磁紀錄，藉機器或電腦之處理所顯示之聲音、影像或符號足以
    表示其用意之證明者，亦同於同條第一項之規定以文書論，係以近代社會對於錄
    音、錄影、電腦之使用，日趨普遍，並漸用以取代文書之製作，已應實際需要，
    並於同年月八日生效，被告乙○○固於上開條文修正生效後販賣電腦遊戲光碟片
    ，若有該當於該條之情形，其有偽造及行使偽造之行為，自應有該條之適用情形
    。然按商標本身之作用在於表彰自已營業之商品，商標法第二條之定有明文，而
    如附件編號所示之商標除「PlayStation」及「SEGA」 二者係以文字方式來表示
    其商標，PS設計圖則以單純之圖形表示其商標，本身不備任何之文書意思性；另
    「PlayStation」及「SEGA」二者之中，「SEGA」 又非通用之文字所組成，而為
    一種單純之名稱，亦不具文書所需之意思性，而「PlayStation」 雖係英文中之
    「PLAY」及「STATION」 二字所組合，然組合之結果亦僅係一種較為特別之名稱
    ，所表示者不具文書之意思性，綜此上開商標本身均非屬刑法上所稱之文書。而
    商標法所保護之商標法益，乃在於保護非商標專用權人不得任意使用他人之商標
    ，其保護之重點在於商標使用之概念，而有別刑法第二編第十五章偽造文書印文
    罪章所使用之偽造、變造、不實登載等概念。故電視螢幕上所出現之文字或圖樣
    商標，雖屬於電腦處理所顯示之圖樣及字形，然其客觀上既無文書所具備之意思
    性，尚難與文書同論（此亦可參酌一般實務對於單純違反商標法第六十二條及六
    十三之罪，並無同時論以偽造準私文書罪或行使偽造準私文書等罪可知）。
  (2)另就電視螢幕上所出現之「Licensed by Sony Computer Enterprisment Ltd」
    、「PRODUCED BY or UNDER LICENSE FORM SEGA ENTERPRISES. LTD」 等英文名
    稱及授權文字觀之，該等係以電腦文字顯示，而文字本身並非屬於聲音、影像或
    符號範疇，此可參酌刑法第二百二十條第一項係將文字與符號、圖畫、照像等併
    列，而同條第二項對於文字部份未如第一項之明文規定，顯係有意排除，再基於
    罪刑法定主義原則，法院更無從對之加以比附援引，故該等文字已難符合刑法第
    二百二十一條第二項係之要件，且該等文字既非在紙上或物品上來表其一定之用
    意之證明，亦難再依同條第一項之規定以文書論。退而言之，縱認電視螢幕所出
    現之商標及文字可以之為文書論，惟按刑法上之行使偽造私文書，必須提出偽造
    之文書，且本於該文書之內容有所主張方得成立。又所謂行使偽造之文書，乃依
    文書之用法，以之充作真正文書而加以使用之意，故須行為人就其所偽造之內容
    向他方有所主張，始足當之（最高法院四十七年台上字第一○四八號、七十二年
    台上字第四七○九號判例意旨參照）。故本件上開於電視螢幕出現之商標、英文
    名稱及授權文字係被告先將光碟片售予不詳姓名之顧客，該顧客事後再將之置於
    適合執行光碟片內電腦軟體程式之主機，配合電視等相關設備，使之出現於電視
    螢幕上，此一結果並非被告販賣電腦遊戲光碟片之時所發生，而係顧客事後自行
    執行光碟片內之檔案程式之結果，故被告乙○○於交易過程對於該等商標、英文
    名稱及授權文字並未對顧客為任何主張，反之係由顧客於執行時，由電視螢幕之
    展示觀視到該等內容，況且交易時，該等會出現上開商標、英文名稱及授權文字
    之程式既隱藏於光碟片之中，故買賣交易之際，客觀上被告乙○○亦無從以就該
    等內容為任何主張，而顧客交易當場未見到該等內容，又如何憑信被告之主張為
    真，而為文書之信用交易？綜上以觀，被告乙○○販賣上開光碟片之行為，亦無
    從認定係行使偽造準私文書，尚與刑法第二百十六條、第二百二十條、第二百十
    條規定之構成要件有間。
(二)就被告被訴違反公平交易法部分而論：
  (1)按行為之處罰，以行為時之法律有明文者為限，行為後之法律有變更者，適用裁
    判時之法律，但裁判前之法律有利於行為人者，適用最有利於行為人之法律，此
    為刑法第一條及第二條第一項所明文。次按刑法第二條第一項所指適用最有利於
    行為人之法律，既曰法律，自較刑之範圍為廣，比較時自應就罪刑有關之共犯、
    未遂犯、連續犯、牽連犯、結合犯以及累犯加重、自首減輕、暨其他法定加減原
    因、減輕或免除其刑與否、與加減例等一切可資為有利與否之情形，綜其全部之
    結果，而為比較，再適用有利於行為人之法律處斷（最高法院著有二十四年上字
    第四六三四號判例意旨參照）。被告行為後，公平交易法已於八十八年二月三日
    公布施行，並於同年月五日生效，比較修正前第三十五條之規定：違反第二十條
    之規定，處罰行為人三年以下有期徒刑、拘役或科或併科新臺幣一百萬元以下罰
    金；修正後第三十五條則規定：違反第二十條第一項第三款之情形，經中央主管
    機關依第四十一條規定限期命其停止、改正其行為或採取必要更正措施，而逾期
    未停止，改正其行為或未採取必要更正措失，或停止後再為相同或類似違反行為
    者，處行為人三年以下有期徒刑拘役或科或併科新臺幣一億元以下罰金。按修正
    後該條雖對罰金刑部份提高，然亦對該條構成要件之規定，增加課處行為人刑責
    之前，應經中央主管機關即行政院公平交易委員會依同法第四十一條規定限期命
    其停止、改正其行為或採取必要更正措施，而逾期未停止、改正其行為或未採取
    必要更正措施，或停止後再為相同或類似違反行為者；參酌該條修正說明：基於
    比例原則，對於違法行為之制裁，倘有許多措施可行時，宜先用輕罰，俟未能達
    遏阻目的時，始動用重罰。而刑罰為國家對於不法者最後且最重之制裁手段，如
    以行政罰手段足以達管理目的，即應先循行政處罰手段。且公平交易法為經濟法
    ，須配合國內經濟環境，為最適之管理。原條文對於虛偽不實記載或廣告逕以處
    刑罰之規定，施行以來迭經業者反映過於嚴苛，學者專家亦多次建議經濟秩序行
    為之管理，宜以行政處理為優先。且本法存有若干不確定法律概念，尤須先有行
    政介入以為預警。爰基於比例原則及先期預警等由，並參考商業登記法第三十二
    條，於第一項明定先由公平交易委員會為行政處理，無效果，再移由司法機關課
    以刑責，即改採「先行政後司法」之處理原則。故綜合該條修正前後之全部意旨
    而為比較，自以修正後之法律有利於行為人，是本案應依刑法第二條第一項前段
    之規定，適用修正後之新法為論罪依據，合先敘明。
  (2)按本件被告乙○○所犯上開行為後，即經法務部調查局臺中縣調查站報請臺灣臺
    中地方法院檢察署檢察官偵查起訴，其間被告尚未經中央主管機關依第四十一條
    規定限期命其停止、改正其行為或採取必要更正措施，此有行政院公平交易委員
    會八十八年五月二十六日（八八）公字第八八○五七二六－○○一號函在卷足
    參（參見原審卷二第五頁）。況被告乙○○並無任何違反公平交易法及商標法之
    犯罪紀錄，此有臺灣臺中地方法院檢察署刑案資料查註紀錄表及本院被告全國前
    案紀錄表各一份在卷可稽，按被告乙○○既未曾經中央主管機關依第四十一條規
    定限期命其停止、改正其行為或採取必要更正措施，而逾期未停止，改正其行為
    或未採取必要更正措失，或停止後再為相同或類似違反行為之情形，則縱認被告
    乙○○所為有違反公平交易法第二十條第一項第三款或第一款之情形，然既尚未
    經主管機關命其停止其行為，則與同法第三十五條所規定之構成要件不合，自無
    從以公平交易法第二十條第一項第三款或第一款、第三十五條之規定相繩。
(三)從而，被告上開所為，應與刑法第二百十六條第二百二十條第二百十條，及公平
    交易法第二十條第一項第三款或第一款第三十五條規定之要件尚有不符，原審就
    此等部分，以被告犯罪不能證明，因而為其無罪之諭知，經核並無不合。檢察官
    以「刑法第二百二十條，於八十六年十月八日始修訂錄音、錄影或電磁記錄，藉
    機器電腦之處理所顯示之聲音、影像或符號，足以表示其用意之證明者，亦以文
    書論，惟該修正並非創新修訂，此次增訂無非將構成要件做具體明確之規範以杜
    爭議。其他類似判決亦為有罪之認定」云云，提起上訴，並未提出具體根據，自
    難採取，本應依法駁回其上訴，惟公訴人認與上開有罪部分，有想像競合犯之關
    係，自無庸另為被告無罪之諭知，亦不可為駁回上訴之諭知。
八、檢察官移送本院併辦意旨（臺灣臺中地方法院檢察署：八十八年偵字第二三一六
    六號、二三０七四號。即原先併原審之八十八年度偵字第二二三一０號、第二二
    三一一號。八十八年度偵字第八九六○號）略稱：被告於八十八年二月八日，在
    上開商行販賣ＳＯＮＹ遊戲光碟二二００片、二０００片、三五０片、一四四片
    、ＳＥＧＡ遊戲光碟一四００片、一０三片及任天堂ＧＢ合卡五一片，以及美商
    ＥＡ公司及日商ＫＯＥＩ公司遊戲光碟合計一百九十五片等仿冒商標商品，因認
    與起訴部分有連續犯關係，移送併辦，固非無見。惟查扣案之美商ＥＡ公司及日
    商ＫＯＥＩ公司等遊戲光碟合計一百九十五片（即搜索扣押編號七─八部分），
    既屬不同公司所生產，告訴代理人復未提出商標登記資料以供查核，起訴部分亦
    無該公司被侵害之事實，而任天堂ＧＢ合卡部分，告訴代理人且稱有侵害商標、
    著作權之情節（參見本院卷一第一六三至一七一頁），與起訴部分單純侵害商標
    案件有所不同。況被告之天欣商行，原在臺中市○○路營業，於八十七年六月二
    十三日遷至大雅路營業第二天即被查獲，兩次查獲之商品並不相同，可見被告第
    二次被查獲之販賣商品犯行，應係自認前案應無罪之另行起意，且不甘受損失所
    為之商業行為，時間亦隔有七月餘，自難認被告有概括之犯意，該部分應係數罪
    併罰之關係，復未據起訴，本院無從併辦，應檢還檢察官依法偵辦，附此敘明。
據上論斷，應依刑事訴訟法第三百六十九條第一項前段、第三百六十四條、第二百九
十九條第一項前段，商標法第六十三條、第六十四條，刑法第五十六條、第十一條前
段、第五十五條、第四十一條、第三十八條第一項第二款，罰金罰鍰提高標準條例第
二條，判決如主文。
本案經檢察官甲○○到庭執行職務
中      華      民      國    八十九     年      五       月    十六    日
                                  臺灣高等法院臺中分院刑事第二庭
                                        審判長法  官  羅  禮  政
                                              法  官  陳  欣  安
                                              法  官  蔡  聰  明
右正本證明與原本無異。
被告不得上訴。
檢察官得上訴。
如不服本判決應於收受送達後十日內向本院提出上訴書狀，其未敘述上訴之理由者並
得於提起上訴後十日內向本院補提理由書（均須按他造當事人之人數附繕本）。
                                              書記官    瑞  芳
中      華      民      國    八十九     年      五       月    十七    日
附錄：本案論罪科刑法條全文
商標法第六十三條：
明知為前二條商品而販賣、意圖販賣而陳列、輸出或輸入者，處一年以下有期徒刑、
拘役或併科新台幣五萬元以下罰金。
                                                                        Ｏ


司法院資訊處製作；財團法人民間司法改革基金會備份。
